【裁判字號】    90,訴,491
【裁判日期】    900817
【裁判案由】    損害賠償
【裁判全文】
臺灣臺北地方法院民事判決  九十年度訴字第四九一號
    原      告  甲○○
    被      告  乙○○○
右當事人間請求損害賠償等事件，本院判決如左：
    主    文
被告應給付原告肆拾肆萬零捌佰貳拾元，及自民國九十年二月廿五日起至清償日止，
按年息百分之五計算之利息。
被告應將坐落苗栗縣西湖鄉○○○段七、八地號土地，面積各為三九三平方公尺、五
四八平方公尺，所有權應有部分各八十一分之一，移轉登記予原告。
原告其餘之訴駁回。
訴訟費用由被告負擔百分之十五，餘由原告負擔。
本判決第一項於原告以新台幣壹拾肆萬柒仟元為被告供擔保後，得假執行。但被告如
於假執行程序實施前，以新台幣肆拾肆萬零捌佰貳拾元為原告預供擔保，得免為假執
行。
原告其餘假執行之聲請駁回。
    事    實
甲、原告方面：
  一聲明：
    (一)被告應給付原告新台幣（下同）三百萬元，及自起訴狀繕本送達翌日起至清償
      日止，按年息百分之五計算之利息。
    (二)被告應將坐落苗栗縣西湖鄉○○○段七地號土地，所有權應有部分十八分之一
      、坐落苗栗縣西湖鄉○○○段八地號土地，所有權應有部分十八分之一，移轉
      登記予原告。
    (三)原告願供擔保，請准宣告假執行。
  二陳述：
    (一)原告之父陳春安於民國六十六年六月二日亡故，祖父陳漢松則於七十七年十一
      月廿六日逝世。陳漢松死亡時，遺有坐落苗栗縣西湖鄉○○○段一、二、七、
      八、一六五○、一六五一、一六五二、一六六四、一六七四地號等九筆土地（
      下稱系爭土地）為其遺產，依民法第一千一百四十條規定，原告對陳漢松之遺
      產本得主張代位繼承而當然成為陳漢松死亡後第一順位之法定繼承人。
    (二)詎被告為刻意排除原告之繼承權，竟於繼承系統表偽為「陳春安（無嗣）」等
      顯然虛偽不實之記載，更持此不實之繼承系統表，向主管機關辦理繼承登記，
      復又恐原告知悉後追索財產，更於辦妥繼承登記後隨即為不實之抵押權設定並
      將前揭坐落苗栗縣西湖鄉○○○段一、二、、一六五○、一六五一、一六五二
      、一六六四、一六七四地號等七筆土地持分售予訴外人薩致榆。
    (三)被告繼承系爭土地之地號、面積、持分情況詳如附表所載，該等土地現今公告
      現值為每平方公尺四百一十元，依應有持分面積計算之公告現值總計為二千萬
      零二千二百六十八元，依市價與公告現值差距約五倍計算，上開土地市價總值
      達一億零一萬一千三百四十元。
    (四)被告製作虛偽不實之繼承系統表，並持向主管機關辦理繼承登記之行為，係犯
      刑法第二百一十四條使公務員登載不實罪，業經台灣高等法院判處有期徒刑三
      月確定。依被告辦理繼承登記時所出具之遺產分割協議，上開九筆土地全歸被
      告所有，其他繼承人僅各得一千元，原告並未參與協議，且原告之兄弟姊妹均
      已出養，繼承人僅原告一人而已，自應使原告繼承所有遺產二分之一的權利。
      被告以使公務員登載不實之犯罪手段，一人獨霸所有遺產之利益，則依據侵權
      行為及不當得利之法律關係，被告應給付原告相當於遺產二分之一之利益。
    (五)系爭九筆土地，大部分已遭被告轉售訴外人薩致榆，僅坐落苗栗縣西湖鄉○○
      ○段七、八地號，所有權應有部分各為九分之一等二筆土地，所有權人仍為被
      告，此部分原告應得其二分之一，原告自得請求被告將該二筆土地應有部分十
      八分之一移轉登記予原告。
    (六)至遭被告出售之七筆土地，被告當時所獲利益原告無從查知，惟觀諸土地登記
      謄本所載，遭出售之土地均已設定本金最高限額抵押權一千二百萬元，以此推
      知被告當時所獲利益必定高於此數額，暫以此數額計算，就已售出土地部分，
      原告得請求返還之利益額至少為其半數即六百萬元，原告先就其中之三百萬元
      為請求，應屬有據。
乙、被告方面：
  一聲明：
    (一)原告之訴及假執行之聲請均駁回。
    (二)如受不利判決，願供擔保請准宣告免為假執行。
  二陳述：
    (一)本件遺產繼承人包括原告在內共計九位，原告之法定應繼分為九分之一，其竟
      主張應繼承系爭土地二分之一權利，顯然於法不合。
    (二)原告早於八十七年間即已知悉其所指被告侵權行為之事實，竟於九十年一月間
      方提起本件訴訟，已逾民法第一百九十七條第一項規定之二年消滅時效，被告
      自得拒絕給付。
    (三)被告之母親陳徐申妹於七十八、七十九年間，因認家庭負債太多，生活無法負
      荷，堅持將系爭土地中除坐落苗栗縣西湖鄉○○○段七、八地號土地外之七筆
      土地售予薩致榆，被告並未參與其事，出售土地所得價金被告亦分文未取，被
      告未得任何利益，自不負返還不當得利之義務。
丙、本院依職權調閱台灣高等法院八十九年度上易字第一二三四號偽造文書案卷。
    理    由
一按訴狀送達後，原告不得將原訴變更或追加他訴，但經被告同意者，不在此限；被
  告於訴之變更或追加無異議，而為本案之言詞辯論者，視為同意變更或追加，民事
  訴訟法第二百五十五條第一項第一款、第二項分別定有明文。原告起訴時原聲明請
  求被告應給付原告三百萬元，及自起訴狀繕本送達翌日起至清償日止按年息百分之
  五計算之利息，嗣於本院審理中更正訴之聲明如事實欄原告聲明項下所載，核其所
  為聲明之更易，業屬已追加新訴，因被告對原告前開訴之追加行為，並無異議而為
  本案之言詞辯論，依前引法條所定，原告所為訴之追加，應予准許，合先敘明。
二原告主張系爭土地為其祖父陳漢松之遺產，對該遺產有權繼承者共有九人，惟被告
  持以向地政機關辦理繼承登記之繼承系統表並未載明原告為繼承人，被告另與除兩
  造以外的其餘繼承人達成遺產分割協議，其餘繼承人各得一千元，系爭土地全歸被
  告繼承，被告並於七十八年七月廿四日登記成為系爭土地之所有權人；系爭土地中
  除坐落苗栗縣西湖鄉○○○段七、八地號土地仍為被告所有外，其餘七筆土地業於
  七十九年十一月十三日出售予薩致榆，並於同年十二月五日辦妥所有權移轉登記；
  被告因製作虛偽不實之繼承系統表，並持向主管機關辦理繼承登記之行為，係觸犯
  刑法第二百一十四條使公務員登載不實罪，業經台灣高等法院以八十九年度上易字
  第一二三四號判決判處有期徒刑三月確定等事實，為兩造所同認，復有戶籍謄本、
  土地建築改良物所有權、他項權利登記聲請書、繼承系統表、遺產分割協議書、台
  灣高等法院刑事判決書等件在卷可稽，均堪信為真正。
三原告提起本件訴訟，係主張被告不法侵害其繼承權，受有取得原告對系爭土地應繼
  分之利益，爰分別依據侵權行為及不當得利之法律關係，請求被告應負賠償之責或
  返還所受利益。惟因侵權行為所生之損害賠償請求權，自請求權人知有損害及賠償
  義務人時起，二年間不行使而消滅，自有侵權行為時起，逾十年者亦同；民法第一
  百九十七條第一項定有明文。原告自承於八十七年四月廿四日對被告提出刑事告訴
  前即已知悉被告有偽造繼承系統表，排除原告繼承權之侵權行為事實，而其遲至九
  十年一月十九日方提起本件訴訟（有起訴狀上本院收狀戳可憑），顯已逾二年之時
  效期間。從而，被告以原告之侵權行為損害賠償請求權已逾二年之時效期間為抗辯
  ，自屬可採。
四次按無法律上之原因而受利益，致他人受損害者，應返還其利益，民法第一百七十
  九條前段規定甚明。原告為系爭土地之合法繼承人之一，得因繼承取得系爭土地之
  持分，惟系爭土地辦妥繼承登記後全數登記為被告所有，就伊取得本應歸屬於原告
  之土地持分部分，自屬無法律上之原因而受利益，致原告受有損害，被告自負有返
  還所受利益之責。是以本件應審究者，厥為原告所得請求返還之利益為何，經查：
  (一)原告之祖父陳漢松於七十七年十一月廿六日死亡，同順序之繼承人共有九人，且
    無人拋棄繼承，依法各繼承人之應繼分各為九分之一（民法第一千一百四十一條
    參照）。除兩造之外的其餘繼承人另與被告就遺產分割方式達成協議，由該七人
    各得一千元，其餘遺產歸由被告繼承，有遺產分割協議書在卷可稽，足認該七人
    自願將渠等得繼承之權利超逾一千元部分讓與被告，此項財產處分行為並無不可
    ，且與原告無涉，原告主張其對系爭土地之應繼分為二分之一，容有誤會。
  (二)坐落苗栗縣西湖鄉○○○段七、八地號土地，應有部分各九分之一，為陳漢松之
    遺產，現登記為被告所有，有土地登記謄本在卷可佐，原告對該二筆土地之應繼
    分為九分之一，從而，原告自得請求被告將該二筆土地應有部分各八十一分之一
    （1/9×1/9＝1/81）移轉登記予原告。
  (三)至坐落苗栗縣西湖鄉○○○段一、二、一六五○、一六五一、一六五二、一六六
    四、一六七四地號等七筆土地，亦為陳漢松之遺產，並於七十八年七月廿四日辦
    妥繼承登記為被告所有，惟該七筆土地嗣於七十九年十二月五日因買賣移轉登記
    為薩致榆所有，被告既已將該七筆土地持分出售而不能返還原告，其所受之利益
    僅為賣得之價金，應以賣得之價金為其應償還之價額（最高法院三十年上字第四
    十號判例參照）。惟該七筆土地當初出售予薩致榆所得價金為何，兩造均未提出
    確切證據以供查明，被告更辯稱當初出售土地所得價金伊分文未取，殆由其母陳
    徐申妹所支用云云，因陳徐申妹業於八十年十一月廿七日死亡，有死亡診斷書附
    於前開高等法院偽造文書刑事案件之偵查卷中可憑，無法到庭說明當初出售該七
    筆土地之價金數額及價金用途，然被告亦不否認當初出售土地受有價金，該筆價
    金原應歸屬於斯時之土地所有權人即被告，縱認該價金係由陳徐申妹取用，亦屬
    被告與陳徐申妹間就價金歸屬另有特約所致，尚未能以被告未取得價金，即認被
    告未受有任何利益。又原告雖未能證明被告出售該七筆土地所得價金數額，然本
    院參酌大華不動產鑑定股份有限公司於九十年七月十七日出具之估價報告書，認
    為該七筆土地於七十九年十一月間出售予薩致榆之價金，應以該等土地斯時之市
    價三百九十六萬七千三百七十六元為準，該項價金原告有九分之一的權利，從而
    ，原告得請求被告償還之價額為四十四萬零八百二十元（0000000×1/9＝
    440819.5，元以下四捨五入）。
五綜上所述，原告依據不當得利之法律關係，請求被告應將坐落苗栗縣西湖鄉○○○
  段七、八地號土地，所有權應有部分各八十一分之一移轉登記予原告，另應給付原
  告四十四萬零八百二十元，並加計自起訴狀繕本送達翌日即九十年二月廿五日起至
  清償日止，按年息百分之五計算之法定遲延利息，為有理由，應予准許，逾此範圍
  所為之請求，均無理由，應予駁回。
六假執行宣告部分：
  (一)原告請求被告返還出售土地所受利益部分（即判決主文第一項部分），兩造均陳
    明願供擔保，請准宣告假執行或免為假執行。關於原告勝訴部分，經核均無不合
    ，爰各酌定如主文所示擔保金額，併予准許；至原告敗訴部分，其假執行之聲請
    ，已失所附麗，應併予駁回。
  (二)按命債務人為一定之意思表示之判決確定或其他與確定判決有同一效力之執行名
    義成立者，視為自其確定或成立時，債務人已為意思表示，強制執行法第一百三
    十條第一條定有明文。本件判決原告請求被告移轉土地所有權部分（即判決主文
    第二項部分），係屬命被告為一定意思表示之判決，揆諸前開規定，於本件判決
    確定時，始視為被告已為意思表示，如許宣告假執行，使意思表示之效力提前發
    生，顯與前開法條規定不合，是原告就該部分陳明願供擔保，請准宣告假執行，
    顯於法不合，自應予駁回。至於被告就該部分表明願供擔保請准免為假執行云云
    ，亦容有誤會，附此敘明。
七本件判決基礎已臻明確，兩造其餘攻擊防禦方法及舉證，核與判決結果無影響，爰
  不再一一論列，併予敘明。
據上論結，原告之訴為一部有理由，一部無理由，依民事訴訟法第七十九條但書、第
三百九十條第二項、第三百九十二條，判決如主文。
中      華      民      國    九十      年      八      月     十七     日
                                            民事第二庭法      官  陳婷玉
右為正本係照原本作成
如對本判決上訴，須於判決送達後廿日內向本院提出上訴狀
中      華      民      國    九十      年      八      月     十七     日
                                                      法院書記官  王  儀


司法院資訊處製作；財團法人民間司法改革基金會備份。
